ACORDAO-COMPLETO-2494495

ACÓRDÃO 12154/2021 ATA 31/2021 - PRIMEIRA CÂMARA

VISTOS, relatados e discutidos estes autos de tomada de contas especial instaurada pelo Ministério da Defesa (MD) , relativa ao recebimento indevido, mediante fraude, de pensão instituída por militar falecido, ante a simulação de casamento com o intuito de gerar o referido benefício.
ACORDAM os ministros do Tribunal de Contas da União, reunidos em sessão da 1ª Câmara, ante as razões expostas pelo relator, em:
9.1. rejeitar as alegações de defesa apresentadas por Jaciara Estarnek Fraga Vilas Boas;
9.2. julgar irregulares as contas de Jaciara Estarnek Fraga Vilas Boas, com fundamento no art. 16, III, "d", da Lei 8.443/1992, e condená-la ao pagamento das quantias a seguir especificadas, atualizadas monetariamente e acrescidas de juros de mora, calculados a partir das datas especificadas até a data do efetivo recolhimento, fixando o prazo de 15 (quinze) dias, a contar da notificação, para que comprovem, perante o Tribunal (art. 214, III, "a", do RI/TCU) , o recolhimento da dívida aos cofres do Tesouro Nacional, na forma da legislação em vigor:
	Valor (R$) 
	Data

	21.320,68
	1º/11/2008

	3.887,63
	1º/12/2008

	4.006,87
	1º/1/2009

	4.006,87
	1º/2/2009

	4.006,87
	1º/3/2009

	4.006,32
	1º/4/2009

	4.006,87
	1º/5/2009

	6.230,43
	1º/6/2009

	4.355,73
	1º/7/2009

	4.355,73
	1º/8/2009

	4.355,73
	1º/9/2009

	4.355,73
	1º/10/2009

	6.487,90
	1º/11/2009

	4.355,73
	1º/12/2009

	4.390,93
	1º/1/2010

	4.390,93
	1º/2/2010

	4.390,93
	1º/3/2010

	4.390,93
	1º/4/2010

	4.390,93
	1º/5/2010

	6.856,01
	1º/6/2010

	4.776,58
	1º/7/2010

	4.776,58
	1º/8/2010

	4.776,58
	1º/9/2010

	4.776,58
	1º/10/2010

	7.088,63
	1º/11/2010

	4.776,58
	1º/12/2010

	4.776,58
	1º/1/2011

	4.776,58
	1º/2/2011

	4.776,58
	1º/3/2011

	4.813,34
	1º/4/2011

	4.813,34
	1º/5/2011

	7.544,39
	1º/6/2011

	4.813,34
	1º/7/2011

	4.857,68
	1º/8/2011

	4.857,68
	1º/9/2011

	4.857,68
	1º/10/2011

	6.940,52
	1º/11/2011

	4.857,68
	1º/12/2011

	4.896,11
	1º/1/2012

	4.896,11
	1º/2/2012

	4.896,11
	1º/3/2012

	4.896,11
	1º/4/2012

	4.851,34
	1º/5/2012

	7.582,39
	1º/6/2012

	4.851,34
	1º/7/2012

	4.851,27
	1º/8/2012

	4.851,27
	1º/9/2012

	4.851,27
	1º/10/2012

	6.972,54
	1º/11º/2012

	4.851,27
	1º/12/2012

	4.891,43
	1º/1/2013

	4.891,43
	1º/2/2013

	5.253,79
	1º/3/2013

	5.253,79
	1º/4/2013

	5.253,79
	1º/5/2013

	8.234,74
	1º/6/2013

	5.253,79
	1º/7/2013

	5.253,79
	1º/8/2013

	5.253,79
	1º/9/2013

	5.253,79
	1º/10/2013

	7.527,68
	1º/11/2013

	5.253,79
	1º/12/2013

	5.295,74
	1º/1/2014

	5.295,74
	1º/2/2014

	5.691,75
	1º/3/2014

	5.691,75
	1º/4/2014

	5.691,75
	1º/5/2014

	8.945,80
	1º/6/2014

	5.691,75
	1º/7/2014

	5.691,75
	1º/8/2014

	5.691,75
	1º/9/2014

	5.691,75
	1º/10/2014

	8.130,50
	1º/11/2014

	5.691,75
	1º/12/2014

	5.691,36
	1º/1/2015

	5.691,36
	1º/2/2015

	6.121,00
	1º/3/2015

	6.172,27
	1º/4/2015

	6.172,27
	1º/5/2015

	9.722,73
	1º/6/2015

	6.172,27
	1º/7/2015

	6.172,27
	1º/8/2015

	6.172,27
	1º/9/2015

	6.172,27
	1º/10/2015

	8.795,72
	1º/11/2015

	6.172,27
	1º/12/2015

	6.172,09
	1º/1/2016

	6.172,09
	1º/2/2016

	6.172,09
	1º/3/2016

	6.172,09
	1º/4/2016

	6.172,09
	1º/5/2016

	9.722,45
	1º/6/2016

	6.171,89
	1º/7/2016

	6.454,87
	1º/8/2016

	6.454,87
	1º/9/2016

	6.454,87
	1º/10/2016

	9.361,30
	1º/11/2016

	6.454,85
	1º/12/2016

	6.780,97
	1º/1/2017

	6.780,97
	1º/2/2017

	6.780,97
	1º/3/2017

	6.780,97
	1º/4/2017

	6.780,87
	1º/5/2017

	10.751,30
	1º/6/2017

	6.780,87
	1º/7/2017

	6.780,87
	1º/8/2017

	6.780,87
	1º/9/2017

	6.780,87
	1º/10/2017

	9.593,30
	1º/11/2017

	6.780,82
	1º/12/2017

	7.133,68
	1º/1/2018

	7.133,68
	1º/2/2018

	7.133,68
	1º/3/2018

	7.133,68
	1º/4/2018

	7.133,68
	1º/5/2018

9.3. aplicar a Jaciara Estarnek Fraga Vilas Boas, com fundamento no art. 57 da Lei 8.443/1992 c/c art. 267 do RI/TCU, multa no valor de R$ 300.000,00 (trezentos mil reais) , fixando prazo de 15 (quinze) dias, a contar da notificação, para que comprove, perante este Tribunal (art. 214, III, "a", do RI/TCU) , o recolhimento da dívida aos cofres do Tesouro Nacional, atualizada monetariamente desde a data do presente acórdão até a do efetivo recolhimento, se for paga após o vencimento, na forma da legislação em vigor; 
9.4. autorizar, desde logo, nos termos dos arts. 219, II, do RI/TCU e 28, II, da Lei 8.443/1992, a cobrança judicial das dívidas, caso não atendidas as notificações;
9.5. autorizar, desde logo, se requerido, com fundamento no art. 26, da Lei 8.443/1992, c/c o art. 217, §§ 1º e 2º, do RI/TCU, o parcelamento das dívidas em até 36 parcelas, incidindo, sobre cada parcela, corrigida monetariamente, os correspondentes acréscimos legais, fixando-lhes o prazo de 15 (quinze) dias, a contar do recebimento da notificação, para comprovar, perante o Tribunal, o recolhimento da primeira parcela, e de 30 (trinta) dias, a contar da parcela anterior, para comprovar o recolhimento das demais parcelas, devendo incidir, sobre cada valor mensal, atualizado monetariamente, os juros de mora devidos, no caso do débito, na forma prevista na legislação em vigor, alertando a responsável de que a falta de comprovação do pagamento de qualquer parcela importará o vencimento antecipado do saldo devedor, nos termos do § 2º do art. 217, do Regimento interno deste Tribunal;
9.6. encaminhar cópia da deliberação ao (à) chefe da Procuradoria da República no Estado do Rio de Janeiro, em cumprimento ao disposto no § 3º do art. 16, da Lei 8.443/1992;
9.7. enviar cópia deste acórdão a Jaciara Estarnek Fraga Vilas Boas e ao Controle Interno do Exército, informando que o inteiro teor da presente deliberação, acompanhada do relatório e da proposta de deliberação que a fundamenta, estará disponível, no dia seguinte a sua oficialização, para a consulta no endereço www.tcu.gov.br/acordaos.

Tomada de contas especial instaurada pela 9ª Bateria de Artilharia Antiaérea (escola) - Forte Marechal Hermes - MD, em razão de recebimento irregular em ato de pensão Militar.

Primeira Câmara

9ª Bateria de Artilharia Antiaérea (escola) - Forte Marechal Hermes - Ministério da Defesa.

3. Responsável: Responsável: Jaciara Estarnek Fraga Vilas Boas (XXX.238.887-XX).

13.1. Ministros presentes: Walton Alencar Rodrigues (Presidente), Vital do Rêgo e Jorge Oliveira.
13.2. Ministro-Substituto convocado: Augusto Sherman Cavalcanti.
13.3. Ministro-Substituto presente: Weder de Oliveira (Relator).

WEDER DE OLIVEIRA

Adoto como relatório a instrução elaborada pela Secretaria de Controle Externo de Tomada de Contas Especial (SecexTCE) , a qual reproduzo abaixo, com os ajustes de forma pertinentes[footnoteRef:2]: [2:  Peças 58-60.] 
"INTRODUÇÃO
1.  Cuidam os autos de tomada de contas especial instaurada pela 9ª Bateria de Artilharia Antiaérea (escola) - Forte Marechal Hermes - MD, em desfavor de Jaciara Estarnek Fraga Vilas Boas, em razão de irregularidade na implantação de sua pensão.
HISTÓRICO
2.  Em 7/10/2019, com fundamento na IN/TCU 71/2012, alterada pela IN/TCU 76/2016 e DN/TCU 155/2016, o dirigente da instituição 9ª Bateria de Artilharia Antiaérea (escola) - Forte Marechal Hermes - MD autorizou a instauração da tomada de contas especial (peça 2) . O processo foi registrado no sistema e-TCE com o número 4278/2019.
3.  O fundamento para a instauração da tomada de contas especial, conforme consignado na matriz de responsabilização elaborada pelo tomador de contas, foi a constatação da seguinte irregularidade: 
'Recebimento indevido de pensão militar a partir do momento em que foi decretado nulo o casamento entre JACIARA ESTARNEK FRAGA VILAS BOAS e o ex-combatente DURVAL DE OLIVEIRA RAMOS.'
4.  A responsável arrolada na fase interna foi devidamente comunicada e, diante da ausência de justificativas suficientes para elidir a irregularidade e da não devolução dos recursos, instaurou-se a tomada de contas especial.
5.  No relatório (peça 22) , o tomador de contas concluiu que o prejuízo importaria no valor atualizado sem juros em 3/1/2020 de R$ 967.979,93, imputando-se a responsabilidade a Jaciara Estarnek Fraga Vilas Boas, na condição de beneficiária. 
6.  Em 17/3/2020, a Centro de Controle Interno do Exército emitiu o relatório de auditoria (peça 24) , em concordância com o relatório do tomador de contas. O certificado de auditoria e o parecer do dirigente do órgão de controle interno concluíram pela irregularidade das presentes contas (peças 25 e 26) .
7.  Em 20/3/2020, o ministro responsável pela área atestou haver tomado conhecimento das conclusões contidas no relatório e certificado de auditoria, bem como do parecer conclusivo do dirigente do órgão de controle interno, manifestando-se pela irregularidade das contas, e determinou o encaminhamento do processo ao Tribunal de Contas da União (peça 27) .
ANÁLISE DOS PRESSUPOSTOS DE PROCEDIBILIDADE DA IN/TCU 71/2012
Apreciação do Prejuízo ao Contraditório e Ampla Defesa
8.  Verifica-se que não houve o transcurso de mais de dez anos desde o fato gerador sem que tenha havido a notificação da responsável pela autoridade administrativa federal competente (art. 6º, II, c/c art. 19 da IN/TCU 71/2012, modificada pela IN/TCU 76/2016) , uma vez que o fato gerador da irregularidade sancionada trata-se de ato continuado e somente cessou em 1/5/2018, e a responsável foi notificada sobre a irregularidade pela autoridade administrativa competente conforme abaixo:
a) Jaciara Estarnek Fraga Vilas Boas, por meio do edital acostado à peça 15, publicado em 28/1/2020.
Valor de Constituição da TCE
9.  Verifica-se, ainda, que o valor atualizado do débito apurado (sem juros) em 1/1/2017 é de R$ 871.262,51, portanto superior ao limite mínimo de R$ 100.000,00, na forma estabelecida conforme os arts. 6º, inciso I, e 19 da IN/TCU 71/2012, modificada pela IN/TCU 76/2016. 
OUTROS PROCESSOS/DÉBITOS NOS SISTEMAS DO TCU COM OS MESMOS RESPONSÁVEIS
10.  Informa-se que não foi encontrado débito imputável à responsável em outros processos no Tribunal.
11.  A tomada de contas especial está, assim, devidamente constituída e em condição de ser instruída.
12.  Verifica-se que foi dada oportunidade de defesa à agente responsabilizada na fase interna, em obediência aos princípios constitucionais que asseguram o direito ao contraditório e à ampla defesa (art. 5º, inciso LV, da Constituição Federal) , conforme detalhado no item 'Análise dos Pressupostos de Procedibilidade da IN/TCU 71/2012', subitem 'Prejuízo ao Contraditório e Ampla Defesa'.
13.  Entretanto, a responsável não apresentou justificativas suficientes para elidir a irregularidade e não recolheu o montante devido aos cofres do Tesouro Nacional, razão pela qual sua responsabilidade deve ser mantida.
14.  Assim, de acordo com as análises empreendidas nesta fase instrutória, a irregularidade descrita no relatório do tomador, bem como as respectivas condutas identificadas, que deram origem a esta TCE, foi proposta a citação da responsável na forma que se segue, conforme matriz de responsabilização (peça logo anterior a esta nos autos do processo) , a qual foi autorizada mediante despacho de peça 31, datada de 25/06/2020. 
Irregularidade 1: recebimento indevido de pensão militar a partir do momento em que foi decretado nulo o casamento entre Jaciara Estarnek Fraga Vilas Boas e o ex-combatente Durval de Oliveira Ramos.
Evidências da irregularidade: documentos técnicos presentes nas peças 3, 4, 12, e 19.
Normas infringidas: Artigos: 168, 178, 185, 205 e 1565 da Lei nº 10.406/02 (Código Civil) .
Débitos relacionados à responsável Jaciara Estarnek Fraga Vilas Boas:
	Data de ocorrência
	Valor histórico (R$) 

	1/11/2008
	21.320,68

	1/12/2008
	3.887,63

	1/1/2009
	4.006,87

	1/2/2009
	4.006,87

	1/3/2009
	4.006,87

	1/4/2009
	4.006,32

	1/5/2009
	4.006,87

	1/6/2009
	6.230,43

	1/7/2009
	4.355,73

	1/8/2009
	4.355,73

	1/9/2009
	4.355,73

	1/10/2009
	4.355,73

	1/11/2009
	6.487,90

	1/12/2009
	4.355,73

	1/1/2010
	4.390,93

	1/2/2010
	4.390,93

	1/3/2010
	4.390,93

	1/4/2010
	4.390,93

	1/5/2010
	4.390,93

	1/6/2010
	6.856,01

	1/7/2010
	4.776,58

	1/8/2010
	4.776,58

	1/9/2010
	4.776,58

	1/10/2010
	4.776,58

	1/11/2010
	7.088,63

	1/12/2010
	4.776,58

	1/1/2011
	4.776,58

	1/2/2011
	4.776,58

	1/3/2011
	4.776,58

	1/4/2011
	4.813,34

	1/5/2011
	4.813,34

	1/6/2011
	7.544,39

	1/7/2011
	4.813,34

	1/8/2011
	4.857,68

	1/9/2011
	4.857,68

	1/10/2011
	4.857,68

	1/11/2011
	6.940,52

	1/12/2011
	4.857,68

	1/1/2012
	4.896,11

	1/2/2012
	4.896,11

	1/3/2012
	4.896,11

	1/4/2012
	4.896,11

	1/5/2012
	4.851,34

	1/6/2012
	7.582,39

	1/7/2012
	4.851,34

	1/8/2012
	4.851,27

	1/9/2012
	4.851,27

	1/10/2012
	4.851,27

	1/11/2012
	6.972,54

	1/12/2012
	4.851,27

	1/1/2013
	4.891,43

	1/2/2013
	4.891,43

	1/3/2013
	5.253,79

	1/4/2013
	5.253,79

	1/5/2013
	5.253,79

	1/6/2013
	8.234,74

	1/7/2013
	5.253,79

	1/8/2013
	5.253,79

	1/9/2013
	5.253,79

	1/10/2013
	5.253,79

	1/11/2013
	7.527,68

	1/12/2013
	5.253,79

	1/1/2014
	5.295,74

	1/2/2014
	5.295,74

	1/3/2014
	5.691,75

	1/4/2014
	5.691,75

	1/5/2014
	5.691,75

	1/6/2014
	8.945,80

	1/7/2014
	5.691,75

	1/8/2014
	5.691,75

	1/9/2014
	5.691,75

	1/10/2014
	5.691,75

	1/11/2014
	8.130,50

	1/12/2014
	5.691,75

	1/1/2015
	5.691,36

	1/2/2015
	5.691,36

	1/3/2015
	6.121,00

	1/4/2015
	6.172,27

	1/5/2015
	6.172,27

	1/6/2015
	9.722,73

	1/7/2015
	6.172,27

	1/8/2015
	6.172,27

	1/9/2015
	6.172,27

	1/10/2015
	6.172,27

	1/11/2015
	8.795,72

	1/12/2015
	6.172,27

	1/1/2016
	6.172,09

	1/2/2016
	6.172,09

	1/3/2016
	6.172,09

	1/4/2016
	6.172,09

	1/5/2016
	6.172,09

	1/6/2016
	9.722,45

	1/7/2016
	6.171,89

	1/8/2016
	6.454,87

	1/9/2016
	6.454,87

	1/10/2016
	6.454,87

	1/11/2016
	9.361,30

	1/12/2016
	6.454,85

	1/1/2017
	6.780,97

	1/2/2017
	6.780,97

	1/3/2017
	6.780,97

	1/4/2017
	6.780,97

	1/5/2017
	6.780,87

	1/6/2017
	10.751,30

	1/7/2017
	6.780,87

	1/8/2017
	6.780,87

	1/9/2017
	6.780,87

	1/10/2017
	6.780,87

	1/11/2017
	9.593,30

	1/12/2017
	6.780,82

	1/1/2018
	7.133,68

	1/2/2018
	7.133,68

	1/3/2018
	7.133,68

	1/4/2018
	7.133,68

	1/5/2018
	7.133,68

Valor atualizado do débito (sem juros) em 18/6/2020: R$ 966.445,18
Cofre credor: Tesouro Nacional.
Responsável: Jaciara Estarnek Fraga Vilas Boas.
Conduta: realizar casamento com o senhor Durval de Oliveira, casamento reconhecidamente ilegal, a fim de receber indevidamente os proventos do ex-combatente após a data do seu falecimento em 16 de maio de 2008, até maio de 2018.
Nexo de causalidade: a realização de casamento fraudulento propiciou o recebimento indevido e em consequente dano ao Erário nos valores recebidos.
Culpabilidade: não há excludentes de ilicitude, de culpabilidade e de punibilidade; é razoável supor que o responsável tinha consciência da ilicitude de sua conduta; era exigível conduta diversa da praticada, qual seja receber somente o que lhe é devido por direito.
EXAME TÉCNICO 
Alegações de defesa
15.  Realizada a citação, a responsável compareceu aos autos para apresentação de suas alegações de defesa, as quais foram juntadas nas peças 54-55, devendo-se alertar que as duas peças são idênticas, e cujos argumentos podem ser assim resumidos:
15.1  A responsável informa que teria sido procurada por seu padrasto com a proposta de cuidar do Sr. Durval de Oliveira, vindo a posteriormente contrair matrimônio com o mesmo, tendo em seguida sido reconhecida como legítima esposa junto ao departamento de inativos do órgão militar e, ato seguinte ao falecimento do mesmo, teria novamente comparecido na Instituição Militar para fins de apresentação de atestado de óbito e pagamento de pensão.
15.2  Argumenta a mesma que não seria possível ter realizado o casamento em cartório, caso o nubente já estivesse vivendo em uma relação de união estável, fato esse que não foi apresentado na época do matrimônio, entendendo a mesma que o casamento teria sido legal e portanto, seria ela a beneficiária legal da pensão.
Análise das Alegações de Defesa
16.  Das alegações apresentadas pela responsável, temos que as mesmas não possam prosperar. Nota-se da sentença que procedeu à anulação do casamento em questão (peça 57) que foi verificado que o matrimônio teria sido meramente formal e realizado com um único escopo, qual seja, obter vantagem com o recebimento de posterior aposentadoria do varão. Ainda no mesmo processo, temos trechos que vem a demonstrar tal tese, não apenas no julgamento inicial do processo, mas também em sede de apelação, conforme abaixo:
'Do conjunto probatório que instrui os autos, verifica-se que a Srª Jaciara não exerceu o papel de esposa em relação ao Sr. Durval, aliás realmente percebe-se que este 'CASAMENTO' por assim dizer, não passou de um ardil para no futuro beneficiar a referida senhora.
Da ação de reconhecimento de união estável em apenso restou incontroverso que a apelada e o de cujus viviam em união estável quando, em meados de 2007, depois de sofrer um mal súbito em seu sítio e ser socorrido por vizinhos, seu então companheiro foi internado e após a alta hospitalar foi levado para a residência do seu sobrinho, sem qualquer comunicação do fato à sua companheira, que ao saber do ocorrido foi impedida de ter contato com ele, a partir de então. A apelante, na realidade, era enteada do sobrinho do falecido e foi contratada pelo seu padrasto como cuidadora do de cujus. Provas nos autos que apontam que o casamento foi meramente formal, realizado com o único e exclusivo objetivo de tornar a apelante beneficiária da pensão previdenciária, considerando que o mesmo já era nonagenário, estava doente e faleceu apenas 2 (dois) meses após o casamento. O ordenamento jurídico não admite o casamento para fins exclusivamente financeiros ou patrimoniais. Tanto é assim que impõe em determinadas circunstâncias o regime da separação obrigatória de bens, assim, não se pode admitir o casamento com fins exclusivamente previdenciários até porque o direito à pensão previdenciária possui natureza pública e não está à disposição do segurado para escolher seu beneficiário, tal como se fosse um direito hereditário disponível.'
17.  Sendo assim, perante a simples formalidade do matrimônio, nota-se que foram corretos os atos de anulação de pagamento da pensão à Sra. Jaciara Estarneck, bem como cobrança dos valores indevidamente pagos, em virtude da nulidade do casamento dela com o ex-combatente Durval de Oliveira Ramos.
18.  Uma vez que não sejam aceitas as alegações de defesa da responsável, entende-se deve-se prosseguir com o andamento normal do processo, com o julgamento de suas contas pela irregularidade, sendo a mesma condenada em débito à devolução dos valores indevidamente recebidos.
Prescrição da Pretensão Punitiva
19.  Vale ressaltar que a pretensão punitiva do TCU, conforme Acórdão 1441/2016-TCU-Plenário, relator: Benjamin Zymler, que uniformizou a jurisprudência acerca dessa questão, subordina-se ao prazo geral de prescrição indicado no art. 205 do Código Civil, que é de dez anos, contado da data de ocorrência da irregularidade sancionada, nos termos do art. 189 do Código Civil, sendo este prazo interrompido pelo ato que ordenar a citação, a audiência ou a oitiva da responsável.
20.  No caso em exame, a perspectiva de aplicação de penalidade à responsável não foi alcançada pela prescrição, uma vez que a irregularidade sancionada se deu em 1/5/2018 e o ato de ordenação da citação se deu em 25/6/2020.
CONCLUSÃO
21.  Em face da análise promovida na seção 'Exame Técnico', verifica-se que devem ser rejeitadas as alegações de defesa trazidas pela responsável, posto que ela não logrou comprovar a boa e regular aplicação dos recursos. Ademais, inexistem nos autos elementos que demonstrem a boa-fé da responsável ou a ocorrência de outras excludentes de culpabilidade, de forma que se sugere julgar irregulares as contas dela, nos termos do art. 202, § 6º, do RI/TCU, com a imputação do débito atualizado monetariamente e acrescido de juros de mora, nos termos do art. 202, §1º, do RI/TCU, além da aplicação da multa prevista no art. 57 da Lei 8.443/1992.
PROPOSTA DE ENCAMINHAMENTO
20.  Diante do exposto, submetem-se os autos à consideração superior, propondo:
a) rejeitar as alegações de defesa apresentadas pela Sra. Jaciara Estarnek Fraga Vilas Boas;
b) julgar irregulares, nos termos dos arts. 1º, I, 16, III, 'c', da Lei 8.443/1992, c/c os arts. 19 e 23, III, da mesma Lei, as contas da responsável Jaciara Estarnek Fraga Vilas Boas, condenando-a ao pagamento das importâncias a seguir especificadas, atualizadas monetariamente e acrescidas dos juros de mora, calculados a partir das datas discriminadas até a data da efetiva quitação do débito, fixando-lhe o prazo de quinze dias, para que comprove, perante o Tribunal, o recolhimento das referidas quantias aos cofres do Tesouro Nacional, nos termos do art. 23, III, 'a', da citada lei, c/c o art. 214, III, 'a', do RI/TCU.
Débitos relacionados à responsável Jaciara Estarnek Fraga Vilas Boas:
	Data de ocorrência
	Valor histórico (R$) 

	1/11/2008
	21.320,68

	1/12/2008
	3.887,63

	1/1/2009
	4.006,87

	1/2/2009
	4.006,87

	1/3/2009
	4.006,87

	1/4/2009
	4.006,32

	1/5/2009
	4.006,87

	1/6/2009
	6.230,43

	1/7/2009
	4.355,73

	1/8/2009
	4.355,73

	1/9/2009
	4.355,73

	1/10/2009
	4.355,73

	1/11/2009
	6.487,90

	1/12/2009
	4.355,73

	1/1/2010
	4.390,93

	1/2/2010
	4.390,93

	1/3/2010
	4.390,93

	1/4/2010
	4.390,93

	1/5/2010
	4.390,93

	1/6/2010
	6.856,01

	1/7/2010
	4.776,58

	1/8/2010
	4.776,58

	1/9/2010
	4.776,58

	1/10/2010
	4.776,58

	1/11/2010
	7.088,63

	1/12/2010
	4.776,58

	1/1/2011
	4.776,58

	1/2/2011
	4.776,58

	1/3/2011
	4.776,58

	1/4/2011
	4.813,34

	1/5/2011
	4.813,34

	1/6/2011
	7.544,39

	1/7/2011
	4.813,34

	1/8/2011
	4.857,68

	1/9/2011
	4.857,68

	1/10/2011
	4.857,68

	1/11/2011
	6.940,52

	1/12/2011
	4.857,68

	1/1/2012
	4.896,11

	1/2/2012
	4.896,11

	1/3/2012
	4.896,11

	1/4/2012
	4.896,11

	1/5/2012
	4.851,34

	1/6/2012
	7.582,39

	1/7/2012
	4.851,34

	1/8/2012
	4.851,27

	1/9/2012
	4.851,27

	1/10/2012
	4.851,27

	1/11/2012
	6.972,54

	1/12/2012
	4.851,27

	1/1/2013
	4.891,43

	1/2/2013
	4.891,43

	1/3/2013
	5.253,79

	1/4/2013
	5.253,79

	1/5/2013
	5.253,79

	1/6/2013
	8.234,74

	1/7/2013
	5.253,79

	1/8/2013
	5.253,79

	1/9/2013
	5.253,79

	1/10/2013
	5.253,79

	1/11/2013
	7.527,68

	1/12/2013
	5.253,79

	1/1/2014
	5.295,74

	1/2/2014
	5.295,74

	1/3/2014
	5.691,75

	1/4/2014
	5.691,75

	1/5/2014
	5.691,75

	1/6/2014
	8.945,80

	1/7/2014
	5.691,75

	1/8/2014
	5.691,75

	1/9/2014
	5.691,75

	1/10/2014
	5.691,75

	1/11/2014
	8.130,50

	1/12/2014
	5.691,75

	1/1/2015
	5.691,36

	1/2/2015
	5.691,36

	1/3/2015
	6.121,00

	1/4/2015
	6.172,27

	1/5/2015
	6.172,27

	1/6/2015
	9.722,73

	1/7/2015
	6.172,27

	1/8/2015
	6.172,27

	1/9/2015
	6.172,27

	1/10/2015
	6.172,27

	1/11/2015
	8.795,72

	1/12/2015
	6.172,27

	1/1/2016
	6.172,09

	1/2/2016
	6.172,09

	1/3/2016
	6.172,09

	1/4/2016
	6.172,09

	1/5/2016
	6.172,09

	1/6/2016
	9.722,45

	1/7/2016
	6.171,89

	1/8/2016
	6.454,87

	1/9/2016
	6.454,87

	1/10/2016
	6.454,87

	1/11/2016
	9.361,30

	1/12/2016
	6.454,85

	1/1/2017
	6.780,97

	1/2/2017
	6.780,97

	1/3/2017
	6.780,97

	1/4/2017
	6.780,97

	1/5/2017
	6.780,87

	1/6/2017
	10.751,30

	1/7/2017
	6.780,87

	1/8/2017
	6.780,87

	1/9/2017
	6.780,87

	1/10/2017
	6.780,87

	1/11/2017
	9.593,30

	1/12/2017
	6.780,82

	1/1/2018
	7.133,68

	1/2/2018
	7.133,68

	1/3/2018
	7.133,68

	1/4/2018
	7.133,68

	1/5/2018
	7.133,68

Valor atualizado do débito (sem juros) em 18/6/2020: R$ 966.445,18
Irregularidade: recebimento indevido de pensão militar a partir do momento em que foi decretado nulo o casamento entre Jaciara Estarnek Fraga Vilas Boas e o ex-combatente Durval de Oliveira Ramos.
Evidências da irregularidade: documentos técnicos presentes nas peças 3, 4, 12, e 19.
Normas infringidas: Artigos: 168, 178, 185, 205 e 1565 da Lei 10.406/2002 (Código Civil) .
Cofre credor: Tesouro Nacional.
Conduta: realizar casamento com o senhor Durval de Oliveira, casamento reconhecidamente ilegal, a fim de receber indevidamente os proventos do ex-combatente após a data do seu falecimento em 16 de maio de 2008, até maio de 2018.
Nexo de causalidade: a realização de casamento fraudulento propiciou o recebimento indevido e em consequente dano ao Erário nos valores recebidos.
Culpabilidade: não há excludentes de ilicitude, de culpabilidade e de punibilidade; é razoável supor que o responsável tinha consciência da ilicitude de sua conduta; era exigível conduta diversa da praticada, qual seja receber somente o que lhe é devido por direito.
c) aplicar a responsável Jaciara Estarnek Fraga Vilas Boas, a multa prevista no art. 57 da Lei 8.443/1992 c/c o art. 267 do RI/TCU, fixando-lhe o prazo de quinze dias, a contar da notificação, para que comprove, perante o Tribunal (art. 214, III, 'a', do RI/TCU) , o recolhimento da dívida aos cofres do Tesouro Nacional, atualizada monetariamente desde a data do acórdão proferido por este Tribunal até a do efetivo recolhimento, se pagas após o vencimento, na forma da legislação em vigor.
d) autorizar, desde logo, a cobrança judicial das dívidas, caso não atendidas as notificações, na forma do disposto no art. 28, II, da Lei 8.443/1992;
e) autorizar também, desde logo, se requerido, com fundamento no art. 26 da Lei 8.443, de 1992, c/c o art. 217, §§ 1º e 2º do RI/TCU, o parcelamento das dívidas em até 36 parcelas, incidindo, sobre cada parcela, corrigida monetariamente, os correspondentes acréscimos legais, fixando-lhes o prazo de quinze dias, a contar do recebimento da notificação, para comprovarem, perante o Tribunal, o recolhimento da primeira parcela, e de trinta dias, a contar da parcela anterior, para comprovar os recolhimentos das demais parcelas, devendo incidir, sobre cada valor mensal, atualizado monetariamente, os juros de mora devidos, no caso do débito, na forma prevista na legislação em vigor, alertando os responsáveis de que a falta de comprovação do recolhimento de qualquer parcela importará o vencimento antecipado do saldo devedor, nos termos do § 2º do art. 217 do RI/TCU; 
f) enviar cópia do acórdão a ser prolatado, bem como do relatório e do voto que o fundamentarem à Procuradoria da República no Estado do RJ, nos termos do à § 3º do art. 16 da Lei 8.443/1992, c/c o § 7º do art. 209 do RI/TCU, para adoção das medidas cabíveis, informando que a presente deliberação, acompanhada do relatório e do voto que a fundamenta, está disponível para a consulta no endereço www.tcu.gov.br/acordaos, além de esclarecer que, caso requerido, o TCU poderá fornecer sem custos as correspondentes cópias, de forma impressa; e
g) enviar cópia do acórdão que vier a ser proferido ao Controle Interno do Exército e a responsável, para ciência, informando que a presente deliberação, acompanhada do Relatório e do voto que a fundamenta, está disponível para a consulta no endereço www.tcu.gov.br/acordaos, além de esclarecer que, caso requerido, o TCU poderá fornecer sem custos as correspondentes cópias, de forma impressa."
O MP/TCU, representado pelo procurador Marinus Eduardo De Vries Marsico, manifestou-se de acordo com a unidade instrutiva[footnoteRef:3]. [3:  Peça 61.] 
É o relatório.

não há.

Procurador Marinus Eduardo De Vries Marsico.

TOMADA DE CONTAS ESPECIAL. MINISTÉRIO DA DEFESA. RECEBIMENTO INDEVIDO, MEDIANTE FRAUDE, DE PENSÃO MILITAR. SIMULAÇÃO DE CASAMENTO COM O INTUITO DE GERAR O BENEFÍCIO. CITAÇÃO. REJEIÇÃO DAS ALEGAÇÕES DE DEFESA APRESENTADAS. IRREGULARIDADE DAS CONTAS. DÉBITO. MULTA.

TOMADA DE CONTAS ESPECIAL (TCE)

Secretaria de Controle Externo de Tomada de Contas Especial (SecexTCE).

Trata-se de tomada de contas especial instaurada pela 9ª Bateria de Artilharia Antiaérea - Forte Marechal Hermes - Ministério da Defesa em desfavor de Jaciara Estarnek Fraga Vilas Boas, em razão de recebimento indevido, mediante fraude, de pensão militar instituída pelo ex-combatente Durval de Oliveira Ramos.
Em síntese, o órgão responsável pela concessão do benefício concluiu que o casamento entre Jaciara Estarnek Fraga Vilas Boas e Durval de Oliveira Ramos consistiu simulação, com o intuito de gerar a pensão militar por morte.
Esgotadas as medidas administrativas para a recuperação do débito, o tomador de contas especial imputou a responsabilidade a Jaciara Estarnek Fraga Vilas Boas[footnoteRef:2]. O órgão de controle interno anuiu ao referido entendimento[footnoteRef:3]. [2:  Relatório de tomada de contas especial 4278/2019 (peça 22) .]  [3:  Peças 24-26.] 
No âmbito deste Tribunal, foi promovida a citação da responsável, para que respondesse sobre o débito apurado, no valor original de R$ 691.216,84, tendo sido sua conduta caracterizada como "realizar casamento com o senhor Durval de Oliveira, casamento reconhecidamente ilegal, a fim de receber indevidamente os proventos do ex-combatente após a data do seu falecimento em 16 de maio de 2008, até maio de 2018"[footnoteRef:4]. [4:  Peças 29-31.] 
No exame de mérito, a Secretaria de Controle Externo de Tomada de Contas Especial (SecexTCE) propôs rejeitar as alegações de defesa da responsável, condená-la ao recolhimento do débito e aplicar-lhe a multa prevista no art. 57 da Lei 8.443/1992[footnoteRef:5]. O Ministério Público junto ao Tribunal concordou com o encaminhamento proposto[footnoteRef:6]. [5:  Peças 58-60.]  [6:  Peça 61.] 
Corroboro as análises empreendidas pela unidade instrutiva, que contou com a anuência do MP/TCU, e incorporo os fundamentos dos seus pareceres, transcritos no relatório precedente, às minhas razões de decidir.
Ressalto que, em 10/5/2018, Andréa Carvalho da Costa compareceu à Seção de Inativos e Pensionistas do Ministério da Defesa, ocasião em que apresentou sentença de nulidade do casamento celebrado entre Jaciara Estarnek Fraga e o ex-combatente Durval de Oliveira Ramos, ocorrido em 28/1/2008[footnoteRef:7]. A referida sentença foi exarada em processo ajuizado pela própria Andréa Carvalho Costa, dando conta de que esta seria a legítima esposa do ex-combatente falecido. O TJRJ negou provimento à apelação de Jaciara Estarnek Fraga[footnoteRef:8]. A decisão transitou em julgado em 10/9/2018. [7:  Peça 4.]  [8:  Processo 0001572-52.2011.8.19.0017, do Tribunal de Justiça do Rio de Janeiro. Disponível em: . Acesso em: 19 ago. 2021.] 
Ademais, Andréa Carvalho da Costa também apresentou sentença que reconheceu sua união estável com o ex-combatente Durval de Oliveira Ramos[footnoteRef:9]. [9:  Processo 0000057-84.2008.8.19.0017, do Tribunal de Justiça do Rio de Janeiro. Disponível em: <=>. Acesso em: 19 ago. 2021.] 
Conforme destacado pelo tomador de contas especial, Jaciara Estarnek casou-se com o ex-combatente Durval de Oliveira com o intuito de obter vantagem financeira, uma vez que foi contratada pela família deste para trabalhar como cuidadora do militar[footnoteRef:10]. [10:  Peça 22, p. 4.] 
Transcrevo, a seguir, a ementa do acórdão que apreciou a apelação apresentada pela responsável na ação judicial que decidiu pela nulidade do referido casamento:
"APELAÇÃO CÍVEL. DIREITO DE FAMÍLIA. AÇÃO DE ANULAÇÃO DE CASAMENTO DO FALECIDO COM A RÉ, MOVIDA PELA EX-COMPANHEIRA. CASAMENTO COM FINS EXCLUSIVAMENTE PREVIDENCIÁRIOS. SENTENÇA DE PROCEDÊNCIA. APELO DA RÉ.
Da ação de reconhecimento de união estável em apenso restou incontroverso que a apelada e o de cujus viviam em união estável quando, em meados de 2007, depois de sofrer um mal súbito em seu sítio e ser socorrido por vizinhos, seu então companheiro foi internado e após a alta hospitalar foi levado para a residência de seu sobrinho, sem qualquer comunicação do fato à sua (sic) companheira, que, ao saber do ocorrido foi impedida de ter contato com ele, a partir de então. A apelante, na realidade, era enteada do sobrinho do falecido e foi contratada pelo seu padrasto como cuidadora do de cujus.
Provas nos autos que apontam que o casamento foi meramente formal, realizado com o único e exclusivo objetivo tornar a apelante beneficiária da pensão previdenciária, considerando que o mesmo já era nonagenário, estava doente e faleceu apenas 2 (dois) meses após o casamento. O ordenamento jurídico não admite o casamento para fins exclusivamente financeiros ou patrimoniais. Tanto é assim que impõe em determinadas circunstâncias o regime da separação obrigatória de bens, assim, não se pode admitir o casamento com fins exclusivamente previdenciários até porque o direito à pensão previdenciária possui natureza pública e não está à disposição do segurado para escolher seu beneficiário, tal como se fosse um direito hereditário disponível. CONHECIMENTO e DESPROVIMENTO do recurso."
Em suas alegações de defesa, a responsável argumentou, em linhas gerais, que: teria sido procurada por seu padrasto com a proposta de cuidar de Durval de Oliveira Ramos; logo este teria proposto a realização de compromisso; após isso, ela o levou para sua casa e passaram a conviver em família; Durval insistia na realização de casamento; em novembro de 2007 submeteram os documentos ao cartório e não houve qualquer impedimento, pois ambos eram solteiros; em janeiro de 2008 foi oficializado o casamento; em seguida, foi reconhecida como legítima esposa junto ao departamento de inativos do órgão militar; ato seguinte ao falecimento do militar, teria novamente comparecido na instituição militar para fins de apresentação de atestado de óbito e pagamento de pensão.
Todos esses argumentos foram devidamente enfrentados e afastados com propriedade pela SecexTCE, razão pela qual considero dispensável tecer considerações adicionais sobre o assunto. 
As informações constantes do processo permitem, portanto, concluir pelo irregular recebimento da pensão militar pela responsável, não tendo sido constatada a ocorrência de boa-fé que justifique a aplicação da súmula TCU 106. Sendo assim, cabe julgar irregulares as contas de Jaciara Estarnek Fraga Vilas Boas, com fulcro no art. 16, III, "d", da Lei 8.443/1992, condenando-a ao pagamento do débito apurado nos autos e aplicando-lhe a multa prevista no art. 57 da referida Lei.
Diante do exposto, manifesto-me pela aprovação do acórdão que ora submeto à apreciação deste Colegiado.
TCU, Sala das Sessões, em 31 de agosto de 2021.
Weder de Oliveira 
Relator